臺灣高等法院民事判決　九十一年度上更(一)字第一三○號
　　上　訴　人　　臺北縣板橋市農會
　　法定代理人　　詹清淵
　　複代理人　　　林瑑瑮
　　上訴人　　　　甲○○
　　被上訴人　　　乙○○
右當事人間請求確認理事委任關係不存在事件，上訴人對於中華民國八十八年六月二
日臺灣板橋地方法院八十八年度訴字第一一二號第一審判決提起上訴，經最高法院發
回更審，本院判決如左：
    主    文
原判決廢棄。
被上訴人在第一審之訴駁回。
第一、二審及發回前第三審訴訟費用由被上訴人負擔。
    事    實
甲、上訴人臺北縣板橋市農會（下稱板橋市農會）方面：
一、聲明：(一)原判決廢棄。(二)被上訴人在第一審之訴駁回。
二、陳述：除與原判決記載相同者，茲引用之外，補稱：
(一)、板橋市農會之法定代理人原為林永福，現已變更為詹清淵，依法聲明承受訴訟。
(二)、甲○○擔任板橋市農會第十三屆理事資格已因第十四屆改選理監事而當然解任，
    甲○○已非板橋市農會之理事，其與板橋市農會之理事委任關係乃過去之法律關
    係，不得作為確認訴訟之標的。況板橋市農會早已決議將被上訴人之正式會員資
    格變更為贊助會員，被上訴人已無候補理事地位，亦為原法院八十九年度訴字第
    一一二三號民事判決所認定，是被上訴人提起本件訴訟，並無即受確認判決之法
    律上利益。
乙、上訴人甲○○方面：
一、聲明：(一)原判決廢棄。(二)被上訴人在第一審之訴駁回。
二、陳述：除與原判決記載相同者，茲引用之外，補稱：甲○○於八十六年三月至九
    十年三月間曾擔任板橋市農會第十三屆理事，目前已卸任。
丙、被上訴人方面：
一、聲明：上訴駁回。
二、陳述：除與原判決記載相同者，茲引用之外，補稱：
(一)、甲○○曾任板橋市農會第十三屆理事，雖已卸任，然被上訴人須待本件確認訴訟
    勝訴判決，方得作為訴究與追索上訴人相關不法承辦人員之求償依據，是被上訴
    人提起本件訴訟，確有即受確認判決之法律上利益及權利保護必要。
(二)、板橋市農會並未就變更被上訴人會員資格之決議，已踐行農會法施行細則第十八
    、十九條所定程序乙節舉證以實其說，該決議復未經上級監督機關之台北縣政府
    農業局核備而不生效力，被上訴人正會員資格自不因而喪失，候補理事資格亦不
    受影響。至被上訴人另案訴請確認伊與板橋市農會會員關係訴訟，係因被上訴人
    已回復正會員資格，被上訴人訴請確認過去之法律關係，於法不合，而駁回被上
    訴人之訴，該判決並未否認被上訴人與板橋市農會會員關係存在，上訴人執此抗
    辯被上訴人已喪失候補理事地位，無提起確認之訴之必要，誠屬無據。
    理　　由
一、上訴人板橋市農會之法定代理人變更為詹清淵，伊依法聲明承受訴訟，自無不合
    。
二、被上訴人起訴主張：上訴人甲○○於八十六年二月間，雖經上訴人板橋市農會會
    員選舉當選為第十三屆理事，惟其不符「持有自有農地面積○．四公頃以上，或
    利用耕地以外固定農業設施（指室內場地及設備）○．二公頃以上，持續達六個
    月以上，並自行以人力、畜力或農用機械操作，從事農業生產者」之規定，不具
    備理事候選人之資格，其因當選理事而與板橋市農會所發生之委任關係，自始、
    確定不生效力。被上訴人為落選之第一順位候補理事，於理事出缺時，得依規定
    遞補，自有即受確認判決之法律上利益等情，求為確認甲○○與板橋市農會間理
    事委任關係不存在之判決。
三、上訴人則以：(一)甲○○是否具備理事候選資格，為事實認定問題，應屬主管機關
    或板橋市農會之行政事務，非普通法院審理之範圍。(二)農會與理事間，非為委任
    關係，被上訴人求為確認上訴人間之委任關係不存在，即非適法。且被上訴人訴
　　請確認之委任關係，屬過去之法律關係，亦於法不合。(三)理事由會員（代表）選
　　舉完畢，被上訴人未當選之地位已經確定，並無不明確之情形，縱被上訴人具有
　　候補理事之資格，亦非當然即由被上訴人遞補成為理事，況且被上訴人候補理事
　　資格業已喪失，被上訴人提起本件訴訟，實乏即受確認判決之法律上利益且無權
　　利保護必要。(四)甲○○參選理事之資格審查，並無瑕疵，被上訴人不得以其片面
　　意見及在事隔一年半以後，該固定設施已暫廢置之狀態下，主張板橋市農會資格
　　審查不實及甲○○之候選資格不符等語，資為抗辯。
四、按確認法律關係成立或不成立之訴，非原告有即受確認判決之法律上利益者，不
    得提起之，民事訴訟法第二百四十七條定有明文。所謂即受確認判決之法律上利
　　益，須因法律關係之存否不明確，原告主觀上認其在法律上之地位有不安之狀態
　　存在，且此種不安之狀態，能以確認判決將之除去者而言，若縱經法院判決確認
　　，亦不能除去其不安之狀態者，即難認有受確認判決之法律上利益。又，確認法
　　律關係存在或不存在之訴，以確認現在之法律關係為限，如已過去或將來應發生
　　之法律關係，則不得為此訴之標的。所謂「過去之法律關係」，係指曾經成立或
　　不成立之法律關係，因情事變更，該過去之法律關係現已不復存在之情形而言；
　　且為訴訟標的之法律關係是否存在，係以事實審言詞辯論終結時為準。（最高法
　　院四十九年台上字第一八一三號、五十二年台上字第一二四○號判例意旨、八十
　　八年度台上字第二四號、八十七年度台上字第一０七七號判決意旨參照）
五、經查，本件被上訴人主張上訴人甲○○於八十六年二月間，當選為板橋市農會第
　　十三屆理事，惟其不符「持有自有農地面積○．四公頃以上，或利用耕地以外固
　　定農業設施（指室內場地及設備）○．二公頃以上，持續達六個月以上，並自行
　　以人力、畜力或農用機械操作，從事農業生產者」等規定，不具備理事候選人之
　　資格，其因當選理事而與板橋市農會所發生之委任關係，自始、確定不生效力。
　　惟查，板橋市農會業於同年二月二十四日另舉辦第十四屆理監事選舉，由黃文來
　　、葉菊水、王思銘、林天賜、汪長卿、詹清淵、王燦輝、陳金鐘、吳雪峰九人當
　　選為理事，上訴人甲○○並未當選第十四屆理事且已卸任等情，有台北縣板橋市
　　農會第十四屆第一次會員代表大會紀錄在卷足稽（本院卷第五二、五三頁），並
　　為兩造所不爭，則甲○○第十三屆理事之任期業因第十四屆理事就任而解任，被
　　上訴人提起確認甲○○與板橋市農會第十三屆理事委任關係不存在訴訟，顯係以
　　已過去，且不復存在之法律關係為確認之訴之標的，依前揭說明，自非法之所許
　　。
六、又，被上訴人雖主張其須待本件確認訴訟勝訴判決，方得作為訴究與追索上訴人
　　相關不法承辦人員之求償依據，是其有即受確認判決之法律上利益云云；然查，
　　被上訴人欲就其所受損害對上訴人相關承辦人員請求賠償，得逕行提起給付之訴
　　，而於該給付訴訟中再對甲○○與板橋市農會間理事委任關係是否存在之前提事
　　實進行審認，並無提起本件確認訴訟之必要。況第十三屆理事任期業已屆滿，被
　　上訴人為落選之第一順位候補理事，亦無從遞補，縱受有不利益，該狀況亦無法
　　以確認判決除去之，揆諸前揭判例、判決意旨，被上訴人自無即受確認判決之法
　　律上利益。
七、綜上所述，被上訴人既以過去之法律關係作為確認之訴之訴訟標的，復無即受確
　　認判決之法律上利益，其起訴請求確認甲○○與板橋市農會事委任關係不存在，
　　尚乏權利保護之必要，應予駁回。是則，原審為上訴人敗訴之判決，容有未合。
    上訴意旨指摘原判決不當，求予廢棄改判，為有理由，爰予廢棄，判決如主文第
    二項所示。
八、本件被上訴人起訴既乏權利保護必要，兩造其餘關於上訴人甲○○之理事候選資
　　格、板橋市農會決議內容違法等陳述及提出之攻擊防禦方法，均與判決結果不生
　　影響，爰不一一論列，附此敘明。
九、據上論結，本件上訴為有理由，依民事訴訟法第四百五十條、第七十八條，判決
　　如主文。
中　　　華　　　民　　　國　　九十一　　年　　九　　　月　　　十一　　　日
　　　　　　　　　　　　　　　　民事第三庭
　　　　　　　　　　　　　　　　　審判長法　官　張　宗　權
　　　　　　　　　　　　　　　　　　　　法　官　蕭　艿　菁
　　　　　　　　　　　　　　　　　　　　法　官　吳　秀　美
右正本係照原本作成。
如不服本判決，應於收受送達後二十日內向本院提出上訴書狀，其未表明上訴理由者
，應於提出上訴後二十日內向本院補提理由書狀（均須按他造當事人之人數附繕本）
上訴時應提出委任律師或具有律師資格之人之委任狀；委任有律師資格者，另應附具
律師及格證書及釋明委任人與受任人有民事訴訟法第四百六十六條之一第一項但書或
第二項（詳附註）所定關係之釋明文書影本。
中　　　華　　　民　　　國　　九十一　　年　　　九　　　月　　十三　　　日
　　　　　　　　　　　　　　　　　　　　書記官　常　淑　慧
附註：
民事訴訟法第四百六十六條之一（第一項、第二項）：
對於第二審判決上訴，上訴人應委任律師為訴訟代理人。但上訴人或其法定代理人具
有律師資格者，不在此限。
上訴人之配偶、三親等內之血親、二親等內之姻親，或上訴人為法人、中央或地方機
關時，其所屬專任人員具有律師資格並經法院認為適當者，亦得為第三審訴訟代理人
。
